【裁判字號】    89,重上更(三),336
【裁判日期】    890808
【裁判案由】    侵占等
【裁判全文】
臺灣高等法院臺南分院刑事判決          八十九年度重上更(三)字第三三六號  Ｇ
      上  訴  人
      即自訴人    甲  ○  ○
      被      告  乙  ○  ○
      選任辯護人  王  峻  儀
右上訴人因被告侵占等案件，不服臺灣嘉義地方法院八十三年度自字第一三七號中華
民國八十三年十月二十一日第一審判決，提起上訴，判決後經最高法院第三次發回更
審，本院判決如左：
      主      文
原判決除偽造文書部分外撤銷。
乙○○共同為他人處理事務，意圖為他人不法之利益及損害本人之利益，而為違背其
任務之行為，致生損害於本人之財產，處有期徒刑貳年，緩刑肆年。
      事      實
一、乙○○為祭祀公業蘇笑（下稱蘇笑公業）之管理人，係為他人處理事務之人，於
    民國八十三年二月十日，代表該祭祀公業與嘉屋建設開發有限公司（下稱嘉屋公
    司）就該公業所有坐落嘉義市○○○段三○三、三○三之一、三○三之二、三○
    三之四、三○三之五、三○三之七、三○三之八、三○三之一○、三○三之一三
    、三○三之一五、三○三之一七、及三○四地號十二筆土地，簽訂契約書，約定
    以新台幣（下同）三億三千三百四十五萬元之價額，與嘉屋公司交換成屋。因蘇
    笑公業之派下員共七十三人，其中五十五人同意上開處分，依土地法第三十四條
    之一之規定，仍得處分該土地，惟依法應通知不同意之派下員（即公同共有人）
    優先承買，詎乙○○意圖為他人不法之利益及損害蘇笑公業之利益，與嘉屋公司
    經理黃香仁（男四十九年六月六日出生，未據起訴）勾結，基於犯意之聯絡，由
    黃香仁於八十三年五月二十三日，偽以本件確依土地法第三十四條之一第一、二
    、三項規定辦理為詞，向嘉義市地政事務所申請將上開土地移轉登記予嘉屋公司
    指定之蕭崇哲、蘇丁記、吳福生、陳慶來、王麗雪五人（此部分自訴人認被告涉
    有刑法第二百十四條之偽造文書罪，業經判決無罪確定），並由黃香仁向臺灣嘉
    義地方法院提存所為不同意處分之派下員甲○○提存應得土地價金時，加附條件
    稱：甲○○應拆除地上物及取得拆除之證明後，方能取得土地及建物價金云云，
    致甲○○不能向臺灣嘉義地方法院提存所領取土地款，而生損害於甲○○之財產
    。又蘇笑公業派下二房及三房已經絕嗣，乙○○竟仍基於接續之犯意，由黃香仁
    分配予二房一千五百六十二萬三千元，分配予三房一千七百六十一萬八千元，致
    生損害於蘇笑公業之財產。
二、案經被害人甲○○向原審法院提起自訴。
      理      由
一、訊據被告乙○○除否認有背信之犯意外，對於右揭事實坦白承認，核與自訴代理
    人於原審指訴之情節相符，並有土地登記簿謄本、同意書、授權書、契約書、土
    地登記申請書、提存通知書（均影本）在卷可證，復經嘉屋公司經理黃香仁迭於
    原審及本院前審供認無異。被告辯稱：自訴人甲○○雖係蘇笑公業之派下員，但
    就祭祀公業土地並無租賃權，自無所謂優先承買權，且自訴人並未授權被告辦理
    買賣及登記事項，被告自無受其委任為其處理事務之可言，本件土地買賣契約，
    係派下員個別與嘉屋公司簽同意書，再決定交換房屋或領取買賣價金，聲請派下
    員之公告及證明，派下員名冊，分配名冊及金額等事項均由嘉屋公司處理云云。
二、查被告乙○○既係蘇笑公業選任之管理人，又係依土地法第三十四條之一規定，
    一併處分他共有人之土地，自係依契約及法律規定為他人處理事務之人。又本件
    優先承買權乃基於土地法之規定，與租賃權無涉，被告不依法通知他共有人優先
    承買，即逕予處分共有之土地，難謂無背信之故意。況共有人依據土地法第三十
    四條之一第一項規定處分共有物時，依同法條第三項規定：「第一項共有人，對
    於他共有人應得之對價或補償，負連帶清償責任。於為權利變更登記時，並應提
    出他共有人已為受領或為其提存之證明。」從而被告依據土地法第三十四條之一
    規定，一併處分甲○○之公同共有部分時，自應依債務之本旨，對於甲○○應得
    之對價，提出清償或提存，方能為權利移轉登記。又土地及建築改良物，均為獨
    立之不動產，但共有土地上之建築改良物屬於他人單獨所有時，其處分共有土地
    之效力，不能及於他人單獨所有之建築改良物。本件被告為甲○○辦理其應得土
    地價金之提存，竟加註對待給付之條件：「受取人應提出嘉屋公司出具之遷讓拆
    除證明書，證明本件買賣土地上之地上物已拆完畢，始能領取」，以迫使甲○○
    自行拆除其單獨所有之建築改良物；且僅提存應得價金之半數（另一半待拆除房
    屋後始由買方給付）。顯然未依債務之本旨而為提存，即逕將甲○○公同共有之
    部分，一併移轉登記予買方，自係違背其任務，並有為他人不法利益及損害本人
    利益之意圖。且二房蘇貴媒係女子，三房蘇永重係養子，均無派下權，關於二房
    蘇貴媒部分，業經本院八十四年上字第五五二號判決確認蘇貴媒無派下權（經上
    訴最高法院）；關於三房蘇永重部分，亦經原審法院八十三年度訴字第四六四號
    判決，確認蘇永重無派下權確定，有各該判決在卷可稽，被告竟仍任由黃香仁分
    配蘇笑公業所有之土地價款予蘇貴媒及蘇永重，難謂無背信之故意，並致生損害
    於蘇笑公業之財產。復據黃香仁於本院供稱：自訴人口頭同意配合嘉屋公司表示
    分多少算多少，而目前仍居住系爭地，後來其要求嘉屋公司給其二億元，如按其
    持分而依協調結果，自訴人應分得之金額反而比其實際分得少的多，分配金額之
    計算除應繼分外，尚有建物佔用面積之補償，自訴人之應有部分依製作之名冊所
    載雖比蘇金貳多，惟蘇金貳所有之建物面積比自訴人大，依協調結果建物以每坪
    二萬元計算，所以蘇金貳分得比較多，而所發的錢均由嘉屋公司所發云云，又供
    稱：依公業各房之共識，當時公業為了配合現實，而達成凡居住於公業土地上原
    派下員之養子或女子亦可分配，但以後辦理該祭祀公業派下員公告，政府依清理
    要點之規定，養子無法繼承派下權，所以依政府之前開規定，於製作派下員名冊
    時未列養子之部分；蘇萬勳係養子，而其建物所佔面積較大，雖派下員名冊無法
    列名，為惟依原協議蘇萬勳得分配，故仍予以分配云云，足認被告乙○○任由黃
    香仁安排，積極介入蘇笑公業財產之分配，而與被告乙○○有犯意之聯絡及行為
    之分擔。黃香仁雖非為他人處理事務之人，然依刑法第三十一條第一項之規定，
    仍以共犯論。被告所辯為卸責之詞，不足採信，其犯行堪以認定。
三、核被告所為，係犯刑法第三百四十二條第一項之背信罪。被告與黃香仁有犯意聯
    絡及行為分擔，為共同正犯。原審未察，遽為無罪之諭知，尚有未合，自訴人不
    服執以上訴，為有理由，應由本院將原判決予以撤銷。爰審酌被告因本件犯罪造
    成蘇笑公業之極大糾紛，損害非輕及其他一切情狀，量處有期徒刑二年，以資儆
    懲矯正。又其未曾受有期徒刑以上刑之宣告，有本院被告全國前案紀錄表在卷可
    考，已年高八十，與自訴人情屬祭祀公業同宗，經此偵審教訓，應知警惕諒無再
    犯之虞，本院認所宣告之刑，以暫不執行為適當，爰併諭知緩刑四年，以勵自新
    。
四、自訴意旨並以：其應得之分配款應為二百十六分之一，惟被告僅分配其二百八十
    八分之一，其中分配款三十一萬九千五百元為被告所侵占，被告併犯業務侵占罪
    嫌云云。訊據被告否認有侵占之犯行，辯稱：伊本身之分配款尚未領取，遑論侵
    占。查自訴人並未舉出被告有將其應得分配款侵占入己之證據以供調查，自難以
    推定此部分之犯罪。況被告係將無派下權之二房及三房列入分配，致自訴人及其
    他派下權人之分配額因而減少，自訴人之短缺分配款顯係被告背信之結果，並非
    被告另有侵占之犯行，此部分不能證明被告犯罪，惟自訴人係以同一事實起訴，
    在審判上不可分，不另為無罪之諭知。又自訴人認為被告係觸犯業務侵占罪，此
    部分自得上訴第三審而未確定，附此明。
五、自訴人經合法傳喚，無正當理由不到庭，不待其陳述逕行判決。
六、本案侵占部分不能證明被告犯罪已如前述，臺灣嘉義地方法院檢察署八十三年度
    偵字第五五四四號侵占案件移送併辦部分，即與本案無裁判上一罪之關係，本院
    自不得審理，應由檢察官另行處理，併此敘明。
據上論斷，應依刑事訴訟法第三百六十九條第一項、第三百六十四條、第二百九十九
條第一項、第三百三十一條第一項後段，刑法第二十八條、第三百四十二條第一項、
第七十四條第一款，判決如主文。
中    華    民    國      八十九      年      八      月      八        日
                                  臺灣高等法院臺南分院刑事第三庭
                                      審判長法官  黃    聰    明
                                            法官  林    勝  木
                                            法官  楊    省    三
右正本證明與原本無異。
如不服本判決，應於判決送達後十日內向本院提出上訴狀，其未敘述理由者並應於提
出上訴狀後十日內向本院補提理由書（應附繕本)。
                                      法院書記官  陳    嘉    琍
中    華    民    國      八十九      年      八      月      九        日
附錄：
刑法第三百四十二條：
為他人處理事務，意圖為自己或第三人不法之利益或損害本人之利益，而為違背其任
務之行為，致生損害於本人之財產或其他利益者，處五年以下有期徒刑、拘役或科或
併科一千元以下罰金。
前項之未遂犯，罰之。


司法院資訊處製作；財團法人民間司法改革基金會備份。
